【裁判字號】    94,訴,1233
【裁判日期】    950615
【裁判案由】    分割共有物
【裁判全文】
臺灣臺中地方法院民事判決              94年度訴字第1233號
原      告  甲○○
訴訟代理人  林益堂律師
被      告  丙○○
            乙○○
            戊○○
            丁○○
            己  ○
            庚○○
            壬○○
兼上列二人
訴訟代理人  癸○○    住台中縣.
被      告  丑○○    住台中縣.
            辛○○    住同上
上 列 二人
訴訟代理人  子○○    住台中縣.
上列當事人間請求分割共有物事件，本院於民國95年6 月8 日言
詞辯論終結，判決如下：
    主  文
兩造共有坐落如附表一所示之二筆土地應予合併分割為如附圖所
示之分割方法：即
序號001 部分（地號0107）面積參貳柒零點柒壹平方公尺之土地
，分歸被告庚○○、壬○○、癸○○按原應有部分比例保持共有
。
序號002 部分（地號0107-A013）面 積參貳柒零點柒貳平方公尺
之土地，分歸被告丑○○、辛○○按應有部分各二分之一比例保
持共有。
序號003 部分（地號0107-A014）面 積參貳柒零點柒壹平方公尺
之土地，分歸被告己○取得。
序號004 部分（地號0107-A015）面 積壹柒柒柒點零參平方公尺
及序號010 部分（地號0107-A021）面 積壹玖玖點玖玖平方公尺
之土地，分歸被告丙○○取得。
序號005 部分（地號0107-A016）面 積陸捌陸點玖玖平方公尺及
序號009 部分（地號0107-A020）面 積壹玖玖點玖玖平方公尺之
土地，分歸原告及被告戊○○、丁○○按原應有部分比例保持共
有。
序號006 部分（地號0107-A017）面 積肆玖玖點壹貳平方公尺及
序號008 部分（地號0107-A019）面 積參捌柒點捌陸平方公尺之
土地，分歸被告乙○○取得。
序號007 部分（地號0107-A018）面 積伍壹玖點柒玖平方公尺土
地，留為通路，分歸原告甲○○及被告丙○○、乙○○、戊○○
、丁○○按原應有部分比例保持共有。
訴訟費用由兩造按附表二所示比例負擔。
   事實及理由
一、被告丙○○、乙○○、戊○○、丁○○、己○經合法通知，
    未於言詞辯論期日到場，核均無民事訴訟法第386 條所列各
    款情形，爰依原告之聲請，由其一造辯論而為判決。
二、本件原告起訴主張如附表一所示之土地為兩造所共有，應有
    部分比例各如附表二所示，且該土地之地目均為田，依其使
    用目的並無不能分割之情形，而兩造就系爭土地亦無不分割
    之約定，然迄今尚無法達成協議分割系爭土地，爰訴請判決
    分割如主文即附圖所示。
三、被告丙○○、庚○○、壬○○、癸○○、丑○○、辛○○等
    則以：為使分割後之土地能充分利用，渠等贊同原告所提如
    附圖所示之分割方案等語。
四、經查，如附表一所示之土地為兩造所共有，其應有部分各如
    附表二所示，且該土地之地目均為田，依其使用目的並無不
    能分割之情形，而兩造就系爭土地亦無不分割之約定，然迄
    今尚無法達成協議分割系爭土地等情，有土地登記簿謄本二
    件在卷可稽，復為被告所不爭，是兩造確實無法達成協議分
    割系爭土地無訛，堪信原告之上開主張為真實。
五、按除因物之使用目的不能分割或契約訂有不分割之期限者，
    各共有人得隨時請求分割。又共有物之分割方法，依共有人
    協議之方法行之，分割方法不能協議者，法院得依任何共有
    人之聲請，以原物分配於各共有人。民法第823 條第1 項、
    824 條第1 項及同條第2 項第1 款分別定有明文。查本件系
    爭土地為兩造所共有，雙方既未定有不分割之特約，亦無因
    物之使用目的不能分割情事；茲兩造既不能達成分割協議，
    則揆諸前開說明，原告依民法第823 條第1 項、第824 條第
    2 項之規定，訴請為裁判分割，即有理由，應予准許，先予
    敘明。
六、又按分割共有物之訴，係就有共有關係之共有物，以消滅共
    有關係為目的，予以分割，使共有人就共有物之一部分單獨
    取得所有權之形成訴訟。兩筆土地之共有人及應有部分若非
    全部相同者，除經共有人全體同意外，法院不能任意予以合
    併分割（最高法院91年度台上字第72號判決參照）。查系爭
    二筆土地，其共有人及應有部分雖非相同，然兩造既已到庭
    明示同意合併分割，以利分割後土地之利用，是本院自得因
    兩造之同意而准予合併分割。另分割共有物以消滅共有關係
    為目的，法院裁判分割共有土地時，除該土地內，有部分土
    地因使用目的不能分割（如為道路）或部分共有人仍願維持
    共有關係，或部分當事人因繼承關係須就分得之土地保持公
    同共有者外，應將土地分配於各共有人單獨所有。本件被告
    丑○○、辛○○及被告庚○○、壬○○、癸○○及原告、被
    告戊○○、丁○○等人既已分別陳稱渠等於系爭土地分割後
    仍願按應有部分比例保持共有，則渠等自得就分得之土地維
    持共有；而附圖所示序號007 （地號0107- A018）部分土地
    ，既預留為道路，依其使用目的不能分割，則原告甲○○及
    被告丙○○、乙○○、戊○○、丁○○自應按原應有部分比
    例保持共有。
七、再按分割共有物之訴，係為使共有關係變為單獨所有，故以
    原物分配於各共有人時，應顧及均衡原則，並須就各共有人
    應有部分之比例、因聚族而居之傳統關係所處之位置、有無
    明示或默示之分管契約等因素加以考量。經查，系爭土地之
    僅南方面臨12公尺之大智街，其上並無任何建物，業經本院
    履勘現場並製有勘驗筆錄在卷可憑，復為兩造所不爭；經審
    酌上開情狀，及共有人數、各共有人應有部分之面積、使用
    系爭土地之現況、各人分得部分方正完整利於建築使用，並
    兼顧各共有人分得部分之通行便利及單獨分得實際能充分利
    用之面積，以增加分得土地使用上之經濟效益，與多數共有
    人之意願，本院認原告主張之如附圖所示分割方法，符合系
    爭地分割之整體效益。
八、綜上所述，原告主張系爭土地，兩造並無不分割之特約，又
    無不能分割之情事，自屬可信；則原告訴請裁判分割系爭土
    地，自無不合。本院審酌兩造之應有部分之比例及使用現狀
    ，全體共有人分得之土地地形均完整並得通行道路，有利於
    將來建築使用，及使系爭土地可充分利用並達最大經濟利益
    ，並符合共有人分割之利益等情，認分割方法以如附圖所示
    之方案應為妥適，爰判決如主文所示。
九、本件雖准原告之請求准予分割系爭土地，但被告等行為，按
    當時之訴訟程度，確為伸張或防衛其權利所必要，爰依民事
    訴訟法第80條之1 規定，命勝訴之原告亦負擔一部分（即按
    其應有部分比例）之訴訟費用，併此敘明。
十、據上論結，原告之訴為有理由，並依民事訴訟法第385 條第
    1 項前段、第80條之1 、第78條、第85條第1 項但書，判決
    如主文。
中    華    民    國    95    年    6     月    15    日
                  民事第四庭    法  官  洪碧雀
以上正本係照原本作成
如對本判決上訴，須於判決送達後20日內向本院提出上訴狀
中    華    民    國    95    年    6     月    15    日
                                書記官  黃英寬
┌─┬──┬──────────────────┬──┬──────┐
│附│編號│       共  有  土  地               │地目│面積平方公尺│
│  ├──┼──────────────────┼──┼──────┤
│表│ 甲 │ 台中縣大甲鎮○○段107地號          │ 田 │11898.01    │
│  ├──┼──────────────────┼──┼──────┤
│一│ 乙 │ 台中縣大甲鎮○○段145地號          │ 田 │1184.90     │
└─┴──┴──────────────────┴──┴──────┘
┌───────────────────────────────────┐
│附表二：兩造原應有部分比例、分割後取得之位置、訴訟費用之負擔比例      │
├───┬───┬──────────────┬────────────┤
│編  號│共有人│ 分割前原應有部分比例       │合併分割後取得之位置    │
│      │      ├─────┬────────┼────────────┤
│      │      │107 地號  │145 地號        │訴訟費用負擔比例        │
├───┼───┼─────┼────────┼────────────┤
│  一  │丙○○│1/12      │1/12            │分割後取得如附圖序號004 │
│      │      │          │                │、010。                 │
│      │      │          │                │訴訟費用負擔比例1/12    │
├───┼───┼─────┼────────┼────────────┤
│  二  │乙○○│1/12      │1/12            │分割後取得如附圖序號006 │
│      │      │          │                │、008。                 │
│      │      │          │                │訴訟費用負擔比例1/12    │
├───┼───┼─────┼────────┼────────────┤
│  三  │己  ○│3/12      │3/12            │分割後取得如附圖序號003 │
│      │      │          │                │訴訟費用負擔比例1/4     │
├───┼───┼─────┼────────┼────────────┤
│  四  │戊○○│1/36      │1/36            │分割後按原應有部分比例取│
├───┼───┼─────┼────────┤得如附圖序號005、009。  │
│  五  │丁○○│1/36      │1/36            │訴訟費用負擔比例：各1/36│
├───┼───┼─────┼────────┤                        │
│  六  │甲○○│1/36      │1/36            │                        │
├───┼───┼─────┼────────┼────────────┤
│  七  │庚○○│1/12      │1/12            │分割後按原應有部分比例取│
├───┼───┼─────┼────────┤得如附圖序號001。       │
│  八  │壬○○│1/12      │1/12            │訴訟費用負擔比例：各1/12│
├───┼───┼─────┼────────┤                        │
│  九  │癸○○│1/12      │1/12            │                        │
├───┼───┼─────┼────────┼────────────┤
│  十  │丑○○│3/24      │3/12            │分割後按應有部分各1/2 比│
├───┼───┼─────┼────────┤例取得如附圖序號002 。  │
│十一  │辛○○│3/24      │                │訴訟費用負擔比例：各3/24│
└───┴───┴─────┴────────┴────────────┘


司法院資訊處製作；財團法人民間司法改革基金會備份。
